臺灣新北地方法院板橋簡易庭民事簡易判決
111年度板簡字第1791號
原      告  吳信良  
被      告  劉麗雲  
訴訟代理人  李欣蓮  
上列當事人間請求確認本票債權不存在事件，於中華民國111年1
0月28日言詞辯論終結，本院判決如下：
    主 文
一、確認附表所示本票，就超過新臺幣45萬元部分，對原告之本
    票債權不存在。
二、原告其餘之訴駁回。
三、訴訟費用由被告負擔35%，其餘由原告負擔。
    事實及理由
一、原告主張:被告所持有之本票(如附表所示；下稱本件本票)
    ，起因係原告於民國109年1月30日至被告住處賭博後賭輸新
    臺幣(下同)25萬元，但原告當時並無現金，因此被告要求原
    告開立本件本票(面額70萬元)，然賭博係違反公序良俗之行
    為，賭博行為違反法律規定，即不因賭博而生債之關係，故
    被告對原告的賭債請求權自始不存在，遑論原告已將賭債25
    萬清償完畢，故被告不得對原告主張票據權利，並聲明:確
    認被告持有以原告為發票人的本件本票，對於原告之本票債
    權不存在。
二、被告抗辯:本件本票的原因關係係因原告投資入股被告配偶
    李德福所經營之公司，而向被告借款70萬元，並聲明:原告
    之訴駁回。
三、兩造不爭執事項(本院卷第48頁):
㈠、原告於109年1月30日簽發本件本票予被告。
㈡、原告至少已經清償關於本件本票原因關係債務25萬元，故此
    部分被告對於原告的本件本票債權已經不存在。
㈢、本件本票均已向本院聲請本票裁定(案號:111年度司票字第39
    98號)。
四、本件兩造爭執事項為原告主張被告就本件本票對於原告本票
    債權不存在，是否有理由？本院判斷如下:
㈠、舉證責任的說明:
１、按票據乃文義證券及無因證券，票據上之權利義務悉依票上
    所載文義定之，與其基礎之原因關係各自獨立，票據上權利
    之行使不以其原因關係存在為前提，原因關係不存在或無效
    ，並不影響票據行為之效力，執票人仍得依票據文義行使權
    利。又執票人行使票據上權利時，就其基礎之原因關係確係
    有效存在不負舉證責任，且若票據債務人以自己與執票人間
    所存抗辯之事由對抗執票人，依票據法第13條規定觀之尚非
    法所不許，而應先由票據債務人就該抗辯事由之基礎原因關
    係負舉證之責任，若兩造就票據之原因關係有爭執，應由票
    據債務人就該原因關係負舉證責任。惟當票據基礎之原因關
    係確立後，法院就此項原因關係進行實體審理時，當事人於
    該原因關係是否有效成立或已否消滅等事項有所爭執，即應
    適用各該法律關係之舉證責任分配原則(最高法院102年度台
    上字第466號判決、111 年度台簡上字第15 、30號判決意旨
    參照)。
２、前開最高法院見解即已說明票據本質的無因性，執票人主張
    票據權利時，原則上不用證明原因關係存在，而票據法第13
    條之規定雖然例外允許票據前後手以原因關係為抗辯，然此
    開事項的舉證責任，應以下面兩階段之方式為之。第一個階
    段是原告主張原因關係抗辯時，應由原告舉證原因關係確實
    如原告所述；第二階段係當原因關係確立時，則法院要依照
    該原因關係舉證責任分配原則來進行舉證責任分配。
㈡、本件被告得向原告主張票據權利(關於其中25萬本票債權消滅
    乙節，詳後述):
１、本件原告主張本件本票的原因關係是因為積欠被告賭債，經
    被告脅迫而簽發，然被告否認原告所主張之原因關係，兩造
    既對於本件本票的原因關係有爭執，依前開說明，應由原告
    對票據原因關係負舉證之責任。然本件原告並沒有提出任何
    證據證明該本票債權確實係賭債，也未提出任何其受脅迫簽
    發本件本票的證據，原告既然未提供詳實的證據去證明其所
    主張之原因關係為真，本院難以逕予採信原告所述為真實。
    基此，原告既然未能舉證原因關係抗辯以抵抗本件本票之票
    據效力，被告當然得向原告行使本件本票的票據權利。
２、再者，本院細譯本票裁定卷宗中的談話譯文，兩造就該譯文
    討論之內容，多係私人或公司間的款項爭議，佐以被告提出
    由原告簽名的康江股份有限公司員工認股合約書影本(本院
    卷第39頁)，其上記載原告確實有參與認股，可見被告抗辯
    本件本票的原因關係係原告投資入股被告配偶李德福所經營
    之公司，而向被告借款70萬元乙節，較為可信。
㈢、原告已經清償本件本票原因關係債務25萬元乙節，經兩造所
    不爭執，則關於本件本票原因關係債務25萬部分即已消滅，
    則本件本票關於25萬元債務部分，無原因關係存在。至於剩
    餘的45萬元部分(本件本票票面金額為70萬元，扣除上開25
    萬元後，餘45萬元)，原告既然未能充足舉證有何原因關係
    不存在之情事，本院尚難認定原告之主張為真實。
五、綜上所述，原告請求確認系爭本票就超過45萬元部分，對原
    告之本票債權不存在，為有理由，應予准許。逾此部分之請
    求則屬無據，應予駁回。
六、本件事證已臻明確，兩造其餘主張陳述及所提之證據，經審
    酌均與本院前揭判斷無影響，毋庸一一論述，附此敘明。
七、訴訟費用負擔之依據：民事訴訟法第79條。
中　　華　　民　　國　　111 　年　　11　　月　　11　　日
    　　　　　　　　　　　臺灣新北地方法院板橋簡易庭
                              法  官  沈易
以上正本係照原本作成。
如不服本判決，應於送達後20日內，向本庭（新北市○○區○○路0
段00巷0號）提出上訴狀並表明上訴理由，如於本判決宣示後送
達前提起上訴者，應於判決送達後 20日內補提上訴理由書（須
附繕本）。如委任律師提起上訴者，應一併繳納上訴審裁判費。
中　　華　　民　　國　　111 　年　　11　　月　　11　　日
                              書記官  劉美蘭

附表:
發票人 票據號碼 票面金額(新臺幣) 發票日 吳信良 TH No.699176 70萬元 109年1月30日